臺灣板橋地方法院刑事判決　　　　　　　93年度易字第1299號
公　訴　人　臺灣板橋地方法院檢察署檢察官
被　　　告　戊○○○
　　　　　　乙○○
　　　 　　 丁○○
　　 　　　 己○○
上四人共同
選任辯護人　胡文英律師
上列被告因妨害名譽案件，經檢察官提起公訴（九十三年度偵字
第一六五四九號），本院判決如下：
    主  文
戊○○○共同連續公然侮辱人，處拘役拾日，如易科罰金，以
佰元折算壹日。
乙○○共同公然侮辱人，處拘役貳拾日，如易科罰金，以佰元
折算壹日。
丁○○共同公然侮辱人，處拘役貳拾日，如易科罰金，以佰元
折算壹日。
己○○共同公然侮辱人，處拘役貳拾日，如易科罰金，以佰元
折算壹日。
戊○○○、乙○○被訴加重誹謗部分均無罪。
    事  實
一、戊○○○、乙○○、丁○○及己○○等四人與庚○○皆為鄰
    居關係，惟雙方因停車問題素不相睦，近來復因渠等四人住
    家路段頻遭警取締違規停車，因而懷疑係庚○○所為，雙方
    更添嫌隙。嗣於民國九十二年九月十九日上午，適戊○○○
    、丁○○及己○○等人圍聚在臺北縣中和市○○街58號旁樓
    梯間前之騎樓砌茶聊天，而約於是日十時許，因見員警再次
    前來取締違規停車及違規設攤情事，詎丁○○、戊○○○及
    己○○三人竟共同基於公然侮辱之犯意聯絡，於上開一般不
    特定人得共見共聞處，頻對斯時進出臺北縣中和市○○街56
    號之庚○○辱罵不堪入耳之詞，即丁○○以台語辱罵：「肖
    查某、肖不夠、一大早就起肖」等語；戊○○○以台語叫罵
    ：「沒有關係，全街幹妳一個就好，肖查某，妳愛人幹，大
    家給妳詛咒」等語；另己○○則以台語罵道：「肖查某，幹
    妳娘，幹不夠」等語。又於同年九月三十日，亦係因停車糾
    紛，戊○○○復承前概括犯意，並與洪世昌基於公然侮辱之
    共同犯意聯絡，於是日十時二十七分至十時三十二分間，由
    戊○○○、乙○○一前一後的進到庚○○所經營之服飾店（
    即臺北縣中和市○○街56號）內，並由戊○○○對庚○○以
    台語反覆謾罵「肖查某」等語（且於店內與庚○○互毆，均
    成傷，分別業經判處拘役三十日，如易科罰金，均以三百元
    折算一日確定）；而乙○○則以台語辱罵庚○○「臭雞八、
    幹妳娘、臭雞八、你去報啥肖」等語，均公然侮辱庚○○，
    使一般人皆得共見共聞。
二、案經告訴人庚○○訴由臺灣板橋地方法院檢察署檢察官偵查
    起訴。
    理  由
壹、有罪部分：
一、訊據被告戊○○○、乙○○、丁○○及己○○固均坦稱確曾
    於上開時、地，口出前揭不堪入耳之言語，惟均辯稱：皆未
    指名道姓，渠等謾罵對象並非針對告訴人庚○○云云。另被
    告辯護人則質疑公訴人所提出之證據即所謂當場取得之監視
    錄影帶有侵害被告隱私權之問題，且內容可能有經過剪接，
    故無證據能力云云置辯。
二、經查：
  (一)按被告或告訴人自行透過錄音、錄影等方式蒐證，苟其採用
    之方法合乎法定程序，所取得之書證、物證復無偽、變造或
    摻雜個人主觀意見之情形，則該錄音、錄影所錄取之聲音或
    畫面，既係憑機械力拍錄，未經人為操控，自有證據能力（
    最高法院九十一年度台上字第二三六三號判決意旨參照）。
    查本件公訴人所提出之監視錄影帶三捲，乃係告訴人於偵查
    中所提出，且雖均係告訴人私人所架設之錄影設備所拍攝，
    惟告訴人架設之目的，係因所經營之服飾店曾經遭過小偷，
    所以才裝設錄影設備，共有三支，並有標示錄影監視中，三
    支分別在店左右及店門口上方，左右二支是照告訴人的店門
    口，中間那支是由內往外照，且裝設時間係於八十五、六年
    間，並有向管區報備等情，業經告訴人於本院審理時到庭陳
    述綦詳，核與本院勘驗上開錄影帶就錄影形式所呈現之拍攝
    角度大致相符，可見告訴人所架設之錄影設備，其主要拍攝
    範圍確係在其所營服飾店之門口附近，應係為防盜而設，並
    非為二十四小時監視被告等人所為，是被告辯護人辯稱：告
    訴人架設目的係為二十四小時監視被告，有侵害被告隱私權
    之情事云云，尚不足採。再者，被告辯護人雖又辯稱所拍攝
    之內容，有經過剪接云云，然此為告訴人所堅決否認，且依
    本院勘驗結果：該錄影畫面流暢、定格，畫面呈黑白色，影
    像清晰穩定，並無經剪接過之情形，是被告辯護人之空言指
    摘經過剪接云云，亦不足取。綜上所述，告訴人既係為防盜
    緣故，始架設上開錄影設備，並無故意侵害被告隱私權之情
    事，則其採用之方法當認合乎法定程序，且所取得之物證（
    監視錄影帶）復無偽、變造或摻雜個人主觀意見之情形，全
    係憑機械力拍錄，未經人為操控，依上說明，自應認有證據
    能力，合先敘明。
  (二)上開事實，迭經告訴人於偵查中及本院調查、審理時指訴綦
    詳。又九十二年九月十九日約十時許，被告丁○○、戊○○○及己○○等三人於臺北縣中和市○○街58號旁樓梯間前之
    騎樓處，分別有口出前揭低俗污穢言語之事實，亦為被告三
    人所不否認，並有扣案佐證該事實之錄影帶一捲經檢察事務
    官於偵查中勘驗屬實，嗣後復經本院二次勘驗明確，計有勘
    驗筆錄三份可憑（見九十三年度他字第三五一四號偵查卷第
    一七頁、本院卷第四七頁、第四八頁、第一０八頁、第一０
    九頁），並有翻拍自上開錄影帶之照片十五幀附卷可稽（見
    九十二年度發查字第四六八三號偵查卷第四九頁至五六頁）
    ，且由前揭勘驗時所呈現告訴人因收納店前汽車之防塵套而
    多次往返於騎樓與其所開設之服飾店間，斯時被告丁○○、
    戊○○○、己○○三人多次以台語辱罵前開語詞，且其叫罵
    時均係面向告訴人，告訴人並有回應「：：：這和我哪有關
    係」等語之情形，再參酌當時正是因員警獲報前去取締當地
    騎樓違規停車之事，並因告訴人回稱「大家都是這樣停，不
    能只取締伊一人」時，因波及鄰人，遂謾罵聲起，此經證人
    即當日前往取締之員警李瑞華於本院審理時當庭證稱屬實（
    見本院卷第一一０頁），甚且更進而證稱：（審判長問：你
    當時覺得他們為什麼罵？）我覺得是因為員警取締告訴人，
    波及到鄰居也被取締，鄰居才會生氣才會罵，應該就是因為
    停車糾紛引起的等語，並輔以渠等三人昔日屢次質疑告訴人
    報警而招來員警取締違規停車之前因，致雙方素不相睦，甚
    且共同連署簽名指摘非難告訴人，有連署簽名書影本附卷可
    稽（見九十二年度發查字第四六八三號偵查卷第三三頁、第
    三四頁），足徵渠等三人辱罵前揭語詞乃起因於停車糾紛，
    且雖渠等三人均矢口否認其辱罵對象係告訴人，惟參前所述
    ，衡諸經驗法則，仍堪認被告丁○○、戊○○○及己○○等
    三人所辱罵對象應確係告訴人無訛，渠等三人上開所辯云云
    ，顯均係事後狡辯之詞，不足採信。另九十二年九月三十日
    ，被告戊○○○及乙○○於上述時刻進入告訴人所經營之服
    飾店，並對告訴人反覆以台語辱罵前揭不堪入耳之語詞之事
    實，復另有錄影帶一捲扣案可資佐證，並經檢察事務官於偵
    查中及本院於調查時勘驗屬實，製有勘驗筆錄在卷可參（見
    九十三年度他字第三五一四號偵查卷第一八頁、本院卷第四
    八頁），亦有由該捲錄影帶所翻拍之照片三十九幀在卷可據
    （見九十二年度發查字第四六八三號偵查卷第五九頁至七八
    頁），且觀諸告訴人於本院審理時對於檢察官問以：「當時
    （指九十二年九月三十日之該次）店內只有妳一個人嗎？」
    之語時，告訴人證稱：「當時本來還有客人，可是看到他們
    氣沖沖進來，也就走了。」等語明確（見本院卷第九三頁）
    ，是被告戊○○○及乙○○進入告訴人店內時，斯時該店之
    客人既已走避離去，僅剩渠等二人與告訴人共三人，可見被
    告戊○○○及乙○○應係以告訴人為其辱罵對象無誤，況被
    告戊○○○在進入告訴人店內時，復與告訴人發生肢體衝突
    ，致雙方均受有傷害，而經各判處拘役三十日，如易科罰金
    ，均以三百元折算一日確定等節，並有本院九十三年度易字
    第一一五號刑事判決、臺灣高等法院九十三年度上易字第一
    ０六一號刑事判決各一份附卷可查，且被告戊○○○於本院
    審理時復自承：「：：：：我們那邊佔用騎樓的情形很嚴重
    ，警察整條街的取締，其中有一個賣麵的跟我說都是我們害
    的，庚○○是要檢舉我們家，害到整條街的人，因為這個我
    負擔不起，所以我才去找她，才起衝突」等語以及被告乙○○於本院審理時亦供稱：「：：：：那邊常常有人違規停車
    ，我們也不知道是誰去檢舉的，九月三十日那天是因為我太
    太聽別人說是庚○○去檢舉的而且只針對我們，所以我太太
    就要去問庚○○」等語（見本院卷第九七頁），更證被告戊○○○及乙○○均以「不是針對告訴人講的」云云為辯解，
    全屬虛言。綜上所述，本案事證至為明確，被告上開犯行均
    堪以認定，皆應依法論科。
三、查騎樓為不特定人所得出入之場所，從而被告丁○○、戊○○○及己○○三人口出前述語詞，係處於不特定多數人均得
    共見共聞之狀態，已達公然之程度，至屬無疑。又告訴人所
    經營位於臺北縣中和市○○街56號之服飾店，雖以透明玻璃
    與騎樓區隔內外，此有前述照片可稽，然被告戊○○○及乙○○進入該店辱罵告訴人時，其謾罵聲音尚能透過裝設在騎
    樓之監視設備清晰錄得，並引來旁人駐足於門外觀看，有九
    十二年度發查字第四六八三號偵查卷第六十一頁所附之照片
    一張可證，參酌告訴人證稱其所經營之服飾店，靠近菜市場
    ，有早市以及本院勘驗結果，拍攝過程中，不時有路人、機
    車及汽車經過，顯見該地點確實應係人潮來往頻繁之處，則
    被告戊○○○及乙○○於告訴人所經營之服飾店內破口謾罵
    上開語詞時，同係處於不特定多數人所得共見共聞之狀態，
    已達公然之程度，亦堪認定。是於九十二年九月十九日，被
    告戊○○○、丁○○及己○○等三人公然對告訴人辱罵前揭
    不堪入耳之語詞，核渠等三人所為，係犯刑法第三百零九條
    第一項之公然侮辱罪，渠等三人對於上開犯行，有犯意聯絡
    及行為分擔，均為共同正犯。另於同年九月三十日，被告戊○○○及乙○○公然對告訴人辱罵前揭不堪入耳之語詞，核
    渠等二人所為，亦係犯同法第三百零九條第一項之公然侮辱
    罪，渠等二人間就該次所為犯行，亦有犯意聯絡及行為分擔
    ，為共同正犯。又被告戊○○○上開先後二次公然侮辱犯行
    ，時間緊接，觸犯構成要件相同之罪名，顯係基於概括犯意
    反覆為之，為連續犯，應依刑法第五十六條規定論以一罪，
    並依法加重其刑。爰審酌被告戊○○○、乙○○、丁○○及
    己○○與告訴人雖為鄰居，卻素不相睦，起於猜忌與舊怨而
    為本件犯行，又渠等四人辱罵內容極不堪入耳，損害告訴人
    名譽非輕，及犯後均猶飾詞狡辯，犯後態度皆不佳，且均未
    能與告訴人達成和解等一切情狀，分別量處如主文所示之刑
    ，並均諭知易科罰金之折算標準，以示懲儆。
貳、無罪部分：
一、公訴意旨另以：九十二年十月上旬，被告戊○○○、乙○○
    基於毀損告訴人名譽之故意，製作告訴人庚○○有「被害妄
    想症症狀，令鄰居不堪其擾，且擔心因其不穩定之情緒跟行
    為，而使社區生命財產無法受到保障進而付出重大社會成本
    」之不實連署書，散佈與鄰居三十人，進行連署，毀損告訴
    人名譽，因認被告戊○○○、乙○○另共犯刑法第三百十條
    第二項之加重誹謗罪嫌云云。
二、按犯罪事實，應依證據認定之，無證據不得認定犯罪事實。
    又不能證明被告犯罪者，應諭知無罪之判決，刑事訴訟法第
    一百五十四條第二項、第三百零一條第一項分別定有明文。
    再按事實之認定，應憑證據，如未能發現相當證據，或證據
    不足以證明，自不能以推測或擬制之方法，以為裁判基礎。
    認定不利於被告之事實，須依積極證據，茍積極證據不足為
    不利於被告事實之認定時，即應為有利於被告之認定，更不
    必有何有利之證據。又認定犯罪事實所憑之證據，雖不以直
    接證據為限，間接證據亦包括在內；然而無論直接或間接證
    據，其為訴訟上之證明，須於通常一般之人均不致有所懷疑
    ，而得確信其為真實之程度者，始得據為有罪之認定，倘其
    證明尚未達到此一程度，而有合理之懷疑存在時，即無從為
    有罪之確信（最高法院四十年臺上字第八六號、三十年上字
    第八一六號、七十六年臺上字第四九八六號判例參照）。又
    刑法加重誹謗罪之成立，須意圖散布於眾，而以散布文字、
    圖畫方法，指摘或傳述足以毀損他人名譽之事，始足以當之
    ，刑法第三百十條第二項、第一項定有明文。易言之，刑法
    之加重誹謗罪，係以意圖散布於眾為前提，此為意思要件，
    而所謂「意圖散布於眾」係指期望將足以損人名譽之事散布
    於不特定之大眾，使大眾得以知悉其內容者而言。因此，倘
    行為人係以透過連署方式，將足以毀損他人名譽之事傳知於
    某些特定人，以持向檢察機關檢舉或陳情為目的，因僅告知
    特定人或向特定機關陳述，並無將足以毀損他人名譽之事傳
    播於不特定之大眾，使大眾週知之「意圖」及行為存在，即
    要難以刑法上之加重誹謗罪相繩（最高法院七十五年度台非
    字第一七五號、八十三年度台非字第三０六號判決同此意旨
    ）。
三、經查，卷附連署簽名書為被告戊○○○及乙○○討論後，由
    被告戊○○○所寫，被告乙○○有同意等節，業經渠等二人
    於本院準備程序時坦承不諱（見本院卷第三一頁）。又經訊
    以被告戊○○○及乙○○均堅決否認有將連署簽名書之內容
    散布於眾之意圖，皆辯稱：「連署書是要給檢察官看的。」
    等語，此核與證人丙○○於本院審理時證稱：「（辯護人問
    ：你有參加連署嗎？）有。（辯護人問：連署的目的是什麼
    ？）：：：：連署的目的是要給檢察官看的。（檢察官問：
    你有無看過三十人的名單？）我們的社區不止三十人，我們
    社區有上千人。（審判長問：連署簽名書你們簽名之後，自
    己有無保留？）沒有。也沒有到處張貼及投遞。」等語（見
    本院卷第九八頁至第一００頁），及證人甲○○所證稱：「
    （辯護人問：連署書是否看過？）有。我有參加連署。（辯
    護人問：你參加連署的目的？）：：：：連署的目的是想說
    她不好相處，看能不能讓她搬走，也提供讓檢察官參考。（
    審判長問：連署書簽名你有無留一份？）沒有。也沒有在社
    區張貼與投遞。」等語（見本院卷第一０一頁、第一０二頁
    ）相符，且證人即告訴人庚○○於本院審理時亦證稱：並無
    在社區內發現有張貼或被投遞之情形（見本院卷第九十六頁
    ），再佐以卷附連署簽名書末行即載明「希望檢察官大人明
    鑒」之語詞，是該連署簽名書之用途實已甚為明顯，可徵渠
    等二人上開所辯，應非子虛。
四、綜上所述，被告戊○○○及乙○○雖共同謀議由被告戊○○○撰寫連署簽名書，並因連署簽名而傳知特定之三十人知悉
    所指摘或傳述之足以毀損告訴人名譽之不實內容，惟渠等二
    人之目的，既係以連署簽名方式提供該簽名書予檢察官參考
    ，且未進一步於社區內張貼或投遞，已如前述，核顯非係以
    散布該內容於眾所週知為意圖，且亦無何散布於眾之行為甚
    明。此外，復查無其他積極證據足資證明被告二人有公訴人
    所指之加重誹謗犯行，揆諸前開說明，渠等二人此部分行為
    ，自屬不能證明其犯罪，應為無罪判決之諭知。
據上論斷，應依刑事訴訟法第二百九十九條第一項前段、第三百
零一條第一項，刑法第二十八條、第五十六條、第三百零九條第
一項、第四十一條第一項前段，罰金罰鍰提高標準條例第一條前
段、第二條，判決如主文。
本案經檢察官程秀蘭到庭執行職務。
中　　華　　民　　國　　94　　年　　7 　　月　　29　　日
                　刑事第十庭  審判長法　官  高奕驤
                              　　　法  官  曾正耀
                               　　 法  官  黃若美
上列正本證明與原本無異。
如不服本判決，應於判決送達後10日內向本院提出上訴狀 (應附
繕本)， 上訴於臺灣高等法院。
                                    書記官  曹秋冬
中　　華　　民　　國　　94　　年　　7 　　月　　29　　日
附錄本案論罪科刑法條全文：
中華民國刑法第三百零九條
公然侮辱人者，處拘役或三百元以下罰金。
以強暴犯前項之罪者，處一年以下有期徒刑、拘役或五百元以下
罰金。
